最　高　行　政　法　院　判　決　　　　　　　　　　九十一年度判字第八九○號
　　上　訴　人　乙○○
　　　　　　　　　　　　　　　.
　　被 上訴 人　高雄市政府
　　代　表　人　丙○○
右當事人間因徵收補償事件，上訴人不服中華民國九十年四月三日高雄高等行政法院
八十九年度訴字第一二七二號判決，提起上訴。本院判決如左：
　　主  文
原判決廢棄，發回高雄高等行政法院。
　　理  由
上訴人起訴主張：憲法第十五條關於人民財產權應予保障。公用道路、或既成道路符
合一定要件而成立公用地役關係者，所有權人對土地既已無從自由使用收益，形成因
公益而特別犧牲其財產上之利益，國家自應依法律之規定辦理徵收給予補償。上訴人
所有坐落高雄市○○區○○段二小段四八四地號、四八四之一地號、五八七地號土地
（下稱系爭土地），屬都市○○道路用地，為多年來供人車通行使用之現有既成道路
，實已無法達到使用、收益及處分之目的，被上訴人以因限於財力，且無徵收計畫，
暫緩辦理徵收補償，俟通盤研擬既成道路用地解決方案定案後，再據以辦理云云，顯
有違誤。爰求為判決撤銷原處分及訴願決定，並命被上訴人就上開土地按徵收年度公
告現值加四成作成辦理徵收處分及補償等語。
被上訴人則以：上訴人請求徵收補償之高雄市○○區○○段二小段五八七地號土地，
係屬第三種住宅區用地，非公共設施道路用地，自無辦理徵收補償之法令依據。另上
訴人同段同小段四八四、四八四之一地號土地，位屬高雄市○○區○○路，為十二公
尺都市○○道路用地，現況亦為路型完整已達都市計畫寬度、供人車通行使用多年之
現有既成道路。該道路之形成，係兩側建築物依建築法規定，循指定之建築線興建後
而形成，並非由被上訴人依都市計畫主動興闢而成，而系爭土地之建物核發六八高縣
建局建管字第四三四七號使用執照當時，即已形成路面平整供通行使用之現有既成道
路。屬第二階段第二優先辦理徵收順序。惟被上訴人因限於財力，且目前亦無徵收計
畫，對業依都市計畫寬度完成使用之系爭土地，暫緩辦理徵收補償，應無不合等語資
為抗辯。
原審駁回上訴人之訴，係以：得依行政訴訟法第五條提起課予義務之訴者，以人民因
中央或地方機關對其依法申請之案件，於法令所定期間內應作為而不作為，或其聲請
被駁回，認為其權利或法律上利益受損害者，經依訴願程序後，方得向高等行政法院
提起請求該機關應為行政處分或應為特定內容之行政處分之訴訟，而上訴人前所提訴
願係請求被上訴人為徵收補償，並非請求為徵收處分，迄亦未曾向被上訴人或任何機
關就系爭土地為「徵收之申請」及曾就此提起訴願；亦無訴願決定機關因徵收處分事
件於三個月不為決定或延長訴願決定期間逾二個月不為決定之情事。且就本案而言，
被上訴人僅為系爭土地之需用土地人，依土地徵收條例規定，應由需用土地人擬具詳
細徵收計畫書，並附具徵收土地圖冊或土地改良物清冊及土地使用計畫圖，送由核准
徵收機關內政部核准徵收系爭土地，其本身並無作成徵收處分之權利，則上訴人請求
被上訴人作成徵收處分，係屬被上訴人當事人不適格。上訴人自不得依行政訴訟法第
五條規定提起請求被上訴人作成徵收處分。又司法院釋字第四○○號解釋，僅係指出
國家立法及施政之指針，並非可作為向國家請求財產上給付之公法上原因。上訴人在
無徵收處分存在之前提下，依行政訴訟法第八條規定，提起給付之訴，請求被上訴人
給付系爭土地補償徵收費，亦無可准許等詞，為其所持論據。
查「本條例所稱主管機關：在中央為內政部；在直轄市為直轄市政府；．．．．。」
、「申請徵收土地或土地改良物，應由需用土地人擬具詳細徵收計畫書，並附具徵收
土地圖冊或土地改良物清冊及土地使用計畫圖，送由核准徵收機關核准，並副知該管
直轄市．．．主管機關。」、「徵收土地或土地改良物，由中央主管機關核准之。」
、「徵收土地．．．應發給之補償費，由需用土地人負擔，並繳交該管直轄市．．．
主管機關轉發之。」是得作成核准徵收處分之機關，固為內政部，然就應徵收土地擬
具徵收計畫並算定補償金額，送請核准徵收機關核准者，則為需用土地人，至徵收案
確定後，轉發給補償費之機關，則係直轄市或縣（市）政府。就本案土地言，如符合
徵收條件，被上訴人即為系爭土地之需用土地人及轉發給補償費之機關。其得發動系
爭土地之徵收者，非被上訴人莫屬。且上訴人於八十九年六月二十七日向被上訴人為
本件申請時，已表明：「敬請依法辦理徵收補償手續」等語。其真意應係申請被上訴
人擬具系爭土地徵收計畫，算定補償金額，送請核准徵收機關核准徵收系爭土地，發
給補償費，而非請求被上訴人逕作成徵收處分，而被上訴人拒絕上訴人本件申請所為
處分及內政部訴願決定，亦均明被上訴人因限於財力，目前無徵收計畫，對業依都
市計畫寬度完成使用之系爭土地，暫緩辦理徵收補償等語。顯已就上訴人申請之標的
為處分及決定。原審徒以上訴人迄未就系爭土地為「徵收之申請」，亦未曾就此提起
訴願及本件被上訴人當事人不適格等詞。遽為上訴人不利之判決。置上訴人「敬請依
法辦理徵收補償手續」之本案訟爭標的，及訴願機關就此已為之決定，未予審認，自
有未合。上訴論旨指摘原判決違法，求為廢棄，非無理由。
據上論結，本件上訴為有理由，依行政訴訟法第二百五十六條第一項、第二百六十條
第一項，判決如主文。
中　　華　　民　　國　　九十一　　　年　　　六　　　　月　　　六　　　　日
                    最 高 行 政 法 院  第 四 庭
                                審 判 長 法  官　　　廖　政　雄
                                         法  官　　　趙　永　康
                                         法  官　　　林　清　祥
                                         法  官　　　鍾　耀　光
                                         法  官　　　姜  仁  脩
右  正  本  證  明  與  原  本  無  異
　　　　　　　　　　　　　　　　　　　　 法院書記官　彭　秀　玲
中　　華　　民　　國　　九十一　　　年　　　六　　　　月　　　六　　　　日
